【裁判字號】    97,易,447
【裁判日期】    970613
【裁判案由】    偽造文書
【裁判全文】
臺灣臺中地方法院刑事判決               97年度易字第447號
公  訴  人  臺灣臺中地方法院檢察署檢察官
被      告  甲○○
                    國民
上列被告因偽造文書案件，經檢察官提起公訴（九十六年度偵字
第二五二四三號），本院判決如下：
    主    文
甲○○共同明知為不實之事項，而使公務員登載於職務上所掌之
公文書，足以生損害於公眾，處有期徒刑陸月，如易科罰金，以
銀元佰元即新臺幣玖佰元折算壹日，減為有期徒刑月，如易
科罰金，以銀元佰元即新臺幣玖佰元折算壹日。
    犯罪事實
一、甲○○明知越南籍女子陳氏美嬌（TRAN THI MY KIEU，另由
    臺灣臺中地方法院檢察署檢察官為不起訴處分）並無與其結
    婚之真意，為使陳氏美嬌來臺工作，竟與陳氏美嬌及真實姓
    名年籍均不詳之成年男子，共同基於行使明知為不實事項而
    使公務員登載於職務上所掌公文書之犯意聯絡，於民國九十
    二年三月間出境前往越南，與陳氏美嬌辦理假結婚手續，取
    得結婚證書等文件後，旋即返臺，且於九十二年四月八日，
    持虛偽辦理結婚而取得之結婚證書等文件，至臺中市西區戶
    政事務所，填寫結婚登記申請書，依戶籍法規定申請辦理與
    陳氏美嬌之結婚登記，並換發配偶欄為陳氏美嬌之國民身分
    證，致使該戶政事務所內僅有形式審查權之承辦公務員，將
    此不實之結婚事項，登載於其職務上掌管之戶籍登記簿冊公
    文書，並據以核發配偶欄為陳氏美嬌之國民身分證予甲○○
    ，足以生損害於戶政機關對戶籍管理之正確性。陳氏美嬌旋
    於九十二年四月二十日（依法務部入出境資訊連結作業為據
    ），以來臺依親名義由桃園中正國際機場入境臺灣。嗣因陳
    氏美嬌於九十六年九月五日二十三時零一分許，在臺南縣麻
    豆鎮○○路六號為警臨檢時，經陳氏美嬌向員警自首查獲而
    悉上情。
二、案經臺南縣警察局麻豆分局函請臺灣臺中地方法院檢察署檢
    察官偵查起訴。
    理    由
壹、程序及證據能力部分：
    按現行刑事訴訟法為保障被告之反對詰問權，排除具有虛偽
    危險性之傳聞證據，以求實體真實之發見，於刑事訴訟法第
    一百五十九條第一項明定被告以外之人於審判外之言詞或書
    面陳述，除法律有規定者外，不得作為證據。又被告以外之
    人於審判外之陳述，雖不符前四條之規定（即刑事訴訟法第
    一百五十九條之一至同條之四），而經當事人於審判程序同
    意作為證據，法院審酌該言詞陳述或書面陳述作成時之情況
    ，認為適當者，亦得為證據；當事人、代理人或辯護人於法
    院調查證據時，知有第一百五十九條第一項不得為證據之情
    形，而未於言詞辯論終結前聲明異議者，視為有前項之同意
    ，刑事訴訟法第一百五十九條之五定有明文。本件被告甲○
    ○就卷附警察機關發現逾期停（居）留或非法工作案件通知
    書、戶籍謄本、外僑居留資料查詢明細內容顯示畫面、中華
    民國外僑居留證影本各一紙、臺中市西區戶政事務所九十六
    年十一月五日中市西戶字第0960005247號函附甲○○結婚登
    記申請書暨附件四紙、臺中市警察局九十六年十一月六日中
    市警外字第0960080484號函、內政部入出國及移民署九十六
    年十一月十四日移署資處娟字第09611948320號函、外國人
    居留停留案件聲請表、陳氏美嬌入出境資訊連結作業表，以
    及本院函詢回覆之外交部領事事務局九十七年四月二十一日
    領二字第0975120279號函、外交部中部辦事處九十七年四月
    二十二日中部字第09700001700號函暨所附文件、駐胡志明
    市辦事處九十七年五月八日胡志字第491號函暨所附文件、
    內政部入出國及移民署九十七年四月二十二日移署移居雄字
    第09711246060號函暨所附文件、外僑口卡列印等卷內證據
    資料之證據能力未有爭執，迄於言詞辯論終結前，並未主張
    有刑事訴訟法第一百五十九條第一項不得為證據之情形，應
    認被告已同意上揭卷內之證據資料均得作為證據，且經本院
    審酌後，認上揭卷內之證據資料並無不適當之情形，應認均
    有證據能力，合先敘明。
貳、得心證之理由：
一、訊據被告甲○○固不否認有出國至越南國與該國女子陳氏美
    嬌辦理結婚手續，並於九十二年四月八日，持辦理結婚手續
    而取得之結婚證書等文件，至臺中市西區戶政事務所，填寫
    結婚登記申請書，而依戶籍法規定申請辦理與陳氏美嬌之結
    婚登記，並換發配偶欄為陳氏美嬌之國民身分證等事實，惟
    矢口否認有何假結婚之行為，辯稱：伊係真的有要跟陳氏美
    嬌結婚，二人並非假結婚云云。惟查：
  (一)被告有於九十二年三月間至越南國與該國女子陳氏美嬌辦理
    結婚手續，回國後則於九十二年四月八日，持辦理結婚手續
    而取得之結婚證書（包括在越南國之認證文件），至臺中市
    西區戶政事務所，填寫結婚登記申請書，而依戶籍法規定申
    請辦理與陳氏美嬌之結婚登記，並換發配偶欄為陳氏美嬌之
    國民身分證等事實，業據被告坦認在卷，並有臺中市西區戶
    政事務所九十六年十一月五日中市西戶字第0960005247號函
    附甲○○結婚登記申請書暨附件四紙（包括結婚登記申請書
    、越南公民與外國人結婚證書、包括在越南國之認證文件）
    、戶籍謄本在卷可稽，堪信為真實。
  (二)被告雖辯稱：伊真的有要跟陳氏美嬌結婚，是該女與伊不同
    心，又不知潔身自愛而離家出走，伊並非假結婚云云。惟查
    ：
  1.被告與越南國女子陳氏美嬌間並無結婚之真意，僅藉由該結
    婚之事實而使該陳氏美嬌得以順利來台打工賺錢，陳氏美嬌
    於來台後亦無與被告行婚姻共同生活，二人間確定是假結婚
    之事實，陳氏美嬌旋隻身前往他處打工賺錢等節，乃據證人
    即共犯陳氏美嬌於警詢時供述明確，復於偵訊時在庭結證屬
    實，且有警察機關發現逾期停（居）留或非法工作案件通知
    書、戶籍謄本、外僑居留資料查詢明細內容顯示畫面、中華
    民國外僑居留證影本各一紙附卷可參，足堪認定。
  2.另被告於本院審理時已供稱：陳氏美嬌九十二年來台之後，
    本來住在臺中市○○路○段九十九之三號，某日伊下班回家
    就沒見到陳氏美嬌了，伊是在陳氏美嬌離家後二年多才去警
    察局備案等語。果被告真有與陳氏美嬌結婚之真意，當無在
    妻子離家不知去向後二年餘始向警察局備案之理，被告此處
    所辯顯有違常情而不足為採。況被告於本院審理中復稱：陳
    氏美嬌本來就是要來這邊工作賺錢等語，言談之間顯露被告
    確實知道該陳氏美嬌來台之真正目的為打工賺錢，至臻甚明
    。
  3.再者，被告於本院審理中就如附表所示之有關陳氏美嬌歷次
    辦理結婚登記申請、入出境、居留簽證資料上所留之下列電
    話號碼，均表示不知該等電話係何人之電話，果被告與該陳
    氏美嬌確實有結婚之真意並有同居之事實，實無對該等由陳
    氏美嬌於辦理相關在台居留文件時所留存之聯絡電話毫不知
    情之理，由此益徵被告上開所辯係與事實不符而不足採信。
    且該陳氏美嬌在初抵臺灣之陌生環境時，竟能立即辦理行動
    電話門號並持用之，顯然係透過他人之協助始得以為之，足
    見被告確實係與姓名年籍不詳之人共犯此案無訛。
  (三)又查，本件臺中市西區戶政事務所確實於接受被告結婚登記
    申請書後，將上開不實之結婚事項，登載於其職務上掌管之
    戶籍登記簿冊公文書，並據以核發配偶欄為陳氏美嬌之國民
    身分證予被告等節，復有上開戶籍登記簿在卷足資佐憑。
  (四)綜上所述，本件事證明確，被告上開犯行，洵堪認定，應予
    依法論科。至被告聲請傳訊證人即伊目前工作之瓦斯行老闆
    ，以證明伊之清白等語，復稱該證人並不知道伊與陳氏美嬌
    有結婚之事等語，顯見該瓦斯行老闆並不能就本案相關待證
    事實為任何之證明，是本院認並無傳訊該證人之必要，附此
    敘明。
二、本件涉及新舊法比較部分：
    被告行為後，刑法業於九十四年一月七日修正，於同年二月
    二日公布，於九十五年七月一日施行。按行為後法律有變更
    者，適用行為時之法律，但行為後之法律有利於行為人者，
    適用最有利於行為人之法律，修正後即現行刑法第二條第一
    項訂有明文。
  (一)刑法第二百十四條之使公務員登載不實罪，其罰金刑之法定
    刑原為得科銀元五百元以下罰金，因罰金罰鍰提高標準條例
    第一項前段規定，提高為十倍，為得科銀元五千元以下罰金
    。而依修正後刑法施行法第一條之一規定：「（第一項）中
    華民國九十四年一月七日刑法修正施行後，刑法分則編所定
    罰金之貨幣單位為新臺幣。（第二項）九十四年一月七日刑
    法修正時，刑法分則編未修正之條文定有罰金者，自九十四
    年一月七日刑法修正施行後，就其所定數額提高為三十倍。
    但七十二年六月二十六日至九十四年一月七日新增或修正之
    條文，就其所定數額提高為三倍」，及刑法第三十三條第五
    款修正為：「主刑之種類如下：五、罰金：新臺幣一千元以
    上，以百元計算之」等規定觀之，依修正後之法律，刑法第
    二百十四條使公務員登載不實罪所得科處之罰金刑最高額為
    新臺幣一萬五千元、最低額為新臺幣一千元，然依被告行為
    時即修正前刑法第三十三條第五款規定之罰金最低額為銀元
    一元，並提高十倍計算，前開罰金刑，最高額為銀元五千元
    ，最低額為銀元十元，若乘以三倍而換算為新臺幣，最高額
    雖與新法同為新臺幣一萬五千元，然最低額僅為新臺幣三十
    元。因此，比較上述修正前、後之刑罰法律，自以被告行為
    時即修正前關於科處罰金刑之法律較有利於被告。
  (二)刑法第二十八條原規定：「二人以上共同『實施』犯罪之行
    為者，皆為共同正犯。」，新法修正為：「二人以上共同『
    實行』犯罪之行為者，皆為共同正犯。」，將舊法之「實施
    」修正為「實行」。原「實施」之概念，包含陰謀、預備、
    著手及實行等階段之行為，修正後僅共同實行犯罪行為始成
    立共同正犯。是新法共同正犯之範圍已有限縮，排除陰謀犯
    、預備犯之共同正犯。新舊法就共同正犯之範圍既因此而有
    變動，自屬犯罪後法律有變更，而非僅屬純文字修正，應有
    新舊法比較適用之問題（最高法院九十六年度臺上字第九三
    四、一三二三號判決參照）。而本件被告甲○○與陳氏美嬌
    、真實姓名年籍均不詳之成年男子，就上揭之犯行，既屬實
    行犯罪行為之正犯，經比較修正前後之規定，應依第二十八
    條規定論擬。
  (三)再被告行為後，刑法第四十一條第一項前段亦有修正，被告
    行為時，依修正前刑法第四十一條第一項前段、罰金罰鍰提
    高標準條例第二條（現已刪除）之規定，有期徒刑、拘役易
    科罰金之折算標準，原以銀元一百元、二百元、三百元折算
    一日，經折算為新臺幣後，應以新臺幣三百元、六百元、九
    百元折算一日，而刑法第四十一條第一項前段修正後，則規
    定為以新臺幣一千元、二千元或三千元折算一日，此因屬科
    刑規範事項之變更，其折算標準為裁判時所應諭知，自有就
    新舊法規定比較之必要，經比較新舊法結果，以被告行為時
    關於易科罰金之規定，較有利於被告。故本案應依修正前刑
    法第四十一條第一項前段及修正刪除前罰金罰鍰提高標準條
    例第二條之規定，對被告諭知易科罰金之折算標準。
三、按結婚以當事人之一方為申請人，為結婚之登記，戶籍法第
    十七條及第三十五條分別定有明文；而登記之際並應提出證
    明文件予戶政機關查驗後，即應予以登載，戶籍法施行法第
    十三條第二項、第十七條亦定有明文，是關於結婚之戶籍登
    記，戶籍機關當僅有形式審查權而無實質審查權，此觀之戶
    籍法第五十四條申請人故意為不實之申請，應處九千元以下
    罰鍰一節，即可知之，是明知無結婚之實，卻使戶政機關之
    公務員為結婚之登記，自構成刑法第二百十四條之明知不實
    事項使公務員登載不實罪。本件被告甲○○以虛偽結婚方式
    ，取得結婚證明書後，回臺申請辦理登記結婚，使我國戶政
    機關憑以登載上開虛偽不實之結婚、配偶資料於其職務上所
    製作之戶籍登記簿上，被告再申請該不實戶籍謄本之公文書
    後，持向境管局行使，足以生損害於我國戶政機關對戶籍管
    理之正確性，是關於戶籍登記，戶籍機關當僅有形式審查權
    而無實質審查權，是明知無結婚之實，卻使戶政機關之公務
    員為結婚之登記，自構成刑法第二百十四條之明知不實事項
    使公務員登載不實罪。是核被告甲○○所為，係犯刑法第二
    百十四條使公務員登載不實文書罪嫌。又被告甲○○與同案
    共犯陳氏美嬌及年籍不詳之成年男子間，就上開犯行，互有
    犯意聯絡及行為分擔，應論以共同正犯。爰審酌被告犯罪之
    動機及目的係使外國籍女子來台非法打工，破壞我國勞動市
    場之正常結構，及其以假結婚方式之手段，破壞婚姻制度，
    復危害戶政機關管理戶政之正確性，及其犯後否認犯行，並
    矯飾卸責等一切情狀，量處如主文所示之刑，並依修正前刑
    法第四十一條第一項前段及修正刪除前罰金罰鍰提高標準條
    例第二條之規定，對被告諭知易科罰金之折算標準。
四、又被告行為後，中華民國九十六年罪犯減刑條例業於九十六
    年七月十六日施行，查被告本案犯罪時間，係在九十六年四
    月二十四日以前，且合於減刑條件，應依該條例第二第一項
    第三款之規定，減其刑期二分之一，並依該條例第九條規定
    ，諭知易科罰金之折算標準。
據上論斷，應依刑事訴訟法第二百九十九條第一項前段，刑法第
二條第一項前段、第二十八條、第二百十四條、修正前第四十一
條第一項前段，刑法施行法第一條之一，中華民國九十六年罪犯
減刑條例第二條第一項第三款、第七條、第九條，修正前罰金罰
鍰提高標準條例第二條，判決如主文。
本案經檢察官乙○○到庭執行職務。
中    華    民    國    97    年    6     月    13    日
                  刑事第四庭  法  官   林學晴
以上正本證明與原本無異。
如不服本判決，應於收受送達後10日內向本院提出上訴書狀（應
敘述具體理由並附繕本）。
上訴書如未敘述理由，應於上訴期間屆滿後20日內補提理由書於
本院。
                              書記官   賴淵瀛
中    華    民    國    97    年    6     月    13    日
附表：
1.結婚登記申請書上之電話號碼：00000000。（偵卷第二十四頁
  ；查本院查詢結果顯示該電話係由「王玉梅」之人申辦，有中
  華電信資料查詢附於審卷第五十六頁可稽）
2.外國人居留停留案件申請表上之電話：0000000000。（偵卷第
  三十二頁，該電話號碼乃陳氏美嬌於辦理外僑居留證時所留存
  之工作電話；經本院查詢結果顯示該電話係由李琮琪、張輝雄
  、余素玲等人陸續申辦，有遠傳電訊查詢結果附於審卷第五十
  五頁可稽）
3.外僑居料資料查詢—明細內容顯示畫面上之電話號碼：000000
  0000。（偵卷第三十一頁，該電話號碼乃陳氏美嬌於辦理外僑
  居留證時所留存之居留聯絡電話；經本院查詢結果顯示該電話
  係由李明亮所申請持用，有遠傳電訊查詢結果附於審卷第五十
  五頁可稽）
【附錄本案論罪科刑法條】
刑法第二百十四條：
明知為不實之事項，而使公務員登載於職務上所掌之公文書，足
以生損害於公眾或他人者，處三年以下有期徒刑、拘役或五百元
以下罰金。
刑法第二百十六條：
行使第二百一十條至第二百一十五條之文書者，依偽造、變造文
書或登載不實事項或使登載不實事項之規定處斷。


司法院資訊處製作；財團法人民間司法改革基金會備份。
